臺灣高等法院刑事判決　　　　　　　　94年度上訴字第1940號
上　訴　人
即　被　告　甲○○
義務辯護人　蘇豐展律師
　　　　　　何乃隆律師
上　訴　人
即　被　告　丁○○
上列上訴人即被告因詐欺案件，不服臺灣板橋地方法院93年度易
字第1094號，中華民國94年2月16日、94年3月8日第一審判決（
起訴案號：臺灣板橋地方法院檢察署92年度偵字第15599號），
提起上訴，本院判決如下：
    主  文
上訴駁回。
    事  實
一、甲○○（原名：余福文）因其成年友人「古右宜」之介紹，
    認識真實年籍姓名不詳綽號「張先生」、「陳先生」之成年
    男子，「張先生」、「陳先生」並告知甲○○如聲請支票供
    公司使用，則可獲得每月新台幣（下同）6萬元之報酬，共
    可支領3個月，另加20萬元之車馬費。甲○○雖可預見「張
    先生」、「陳先生」等人經營公司，不以本人名義申請開立
    而以高價向他人收購支票存款帳戶，顯有以虛設公司名義從
    事詐欺或其他不法行為之可能，且其本身並無兌現支票之能
    力，如提供空白支票與他人使用，顯足以幫助他人從事詐欺
    或其他不法之犯行，竟不違背其本意，仍為賺取高額之報酬
    ，而基於幫助常業詐欺未必故意之概括犯意，自民國90年1
    月起至同年3月間止，連續向第一商業銀行蘆洲分行、上海
    商業儲蓄銀行蘆洲分行、玉山商業銀行三重分行、花蓮區中
    小企業銀行蘆洲分行、華南商業銀行蘆洲分行、彰化商業銀
    行蘆洲分行、寶華商業銀行蘆洲分行、安泰商業銀行新莊分
    行申請開立帳號000000000、000000000、000000000、00000
    0000、000000000、000000000、000000000、000000000000
    號支票存款帳戶，並先後於申請後，在臺北市內不詳地點，
    連續將前述支票存款帳戶交付予「張先生」、「陳先生」等
    人共組之詐欺集團，並交付開戶用印章與「張先生」、「陳
    先生」，由之自行前往銀行請領空白支票，「張先生」、「
    陳先生」則按月給付4萬元與甲○○，共計給付3個月12萬元
    。嗣「張先生」、「陳先生」等人共組之詐欺集團即以甲○○前述支票存款帳戶之支票為支付工具，向不特定之公司訂
    購大量貨品，致各該公司陷於錯誤而陸續交貨，再將之轉賣
    變現，並均恃此收入為生。而如附表一所示之支票4紙即輾
    轉由戊○○、丙○○取得，後因戊○○、丙○○持之向乙○○借款，經乙○○屆期提示均不獲付款，幾經查詢結果，發
    現以甲○○名義簽發之支票共計退票864張，金額高達一億
    九千四百二十五萬五千三百九十六元始查悉上情。
二、丁○○於90年8、9月間，依報載代辦信用卡分類廣告上留存
    之聯絡電話，認識真實年籍姓名不詳、綽號「林代書」之成
    年男子，復經「林代書」之介紹而與真實年籍姓名不詳、自
    稱「陳坤勇」之成年男子結識，「林代書」、「陳坤勇」並
    告知丁○○如擔任「輝旻實業有限公司」之負責人，並聲請
    支票供公司使用，則可獲得每月3萬5千元之報酬。丁○○雖
    可預見「林代書」、「陳坤勇」等人經營公司，不以本人名
    義申請開立而以高價向他人收購支票存款帳戶，顯有以虛設
    公司名義從事詐欺或其他不法行為之可能，且其本身並無兌
    現支票之能力，如提供空白支票與他人使用，顯足以幫助他
    人從事詐欺或其他不法之犯行，竟不違背其本意，仍為賺取
    高額之報酬，而基於幫助常業詐欺未必故意之概括犯意，於
    90年10月間，連續向合作金庫銀行復旦分行、華南商業銀行
    南勢角分行、臺中商業銀行松山分行、復華銀行永和分行、
    萬通商業銀行松山分行申請開立帳號000000000、000000000
    、000000000、000000000、000000000號支票存款帳戶，並
    先後於申請後，在臺北縣、市內不詳地點，連續將前述支票
    存款帳戶交付予「林代書」、「陳坤勇」共組之詐欺集團，
    並交付開戶用印章與「陳坤勇」，由「陳坤勇」自行前往銀
    行請領空白支票，「陳坤勇」則按月給付3萬5千元與丁○○
    ，共計給付4個月14萬元。嗣「林代書」、「陳坤勇」共組
    之詐欺集團即以丁○○前述支票存款帳戶之支票為支付工具
    ，向不特定之公司訂購大量貨品，致各該公司陷於錯誤而陸
    續交貨，再將之轉賣變現，並均恃此收入為生。而如附表二
    所示之支票1紙即輾轉由戊○○、丙○○取得，後因戊○○
    、丙○○持之向乙○○借款，經乙○○屆期提示均不獲付款
    ，幾經查詢結果，發現以丁○○名義簽發之支票共計退票
    524 張，金額高達一億零三百六十四萬四千八百二十一元始
    查悉上情。
三、案經被害人乙○○訴請臺灣板橋地方法院檢察署檢察官偵查
    後聲請簡易判決處刑，經原審法院認為不宜，改依通常程序
    審理。
    理  由
一、上揭犯罪事實，業經被告甲○○於原審及本院審理中坦承不
    諱，並有如附表所示之支票及退票理由單影本各4紙、上海
    商業儲蓄銀行蘆洲分行93年10月12日93上蘆字第189號函附
    之支票存款帳戶開戶資料1份、安泰商業銀行新莊分行93年
    10 月12日（93）安莊法作字第198號函附之支票存款帳戶開
    戶資料1份附卷可稽；按，刑法上所謂「常業」，係指反覆
    以同種類行為為目的之社會活動之職業性犯罪而言，至於犯
    罪所得之多寡，是否恃此犯罪為唯一之謀生職業，則非所問
    ，縱令兼有其他職業，仍無礙於常業犯罪之成立。以被告甲○○名義簽發之支票，自90 年9月25日起91年11月1日止，
    共計退票864張，金額高達一億九千四百二十五萬五千三百
    九十六元一情，有法務部票據信用資訊連結作業查詢明細表
    、退票紀錄各1份在卷可參，而「張先生」、「陳先生」等
    人共組之詐欺集團，並係以用空頭支票支付貨款之方式詐騙
    貨物，再將之轉售圖利，足徵「張先生」、「陳先生」等人
    共組之詐欺集團係反覆從事以詐欺為目的之犯罪，並均恃此
    等收入為生，自屬詐欺之常業犯；再者，目前金融機構對於
    開立支票存款帳戶所設之限制並非嚴格，「張先生」、「陳
    先生」等人既共同籌組公司，其本可使用自己之名義申請支
    票存款帳戶，實無借用他人支票存款帳戶之必要，且支票乃
    支付工具，一旦簽發，發票人即需依票載文義負責，除非本
    人或與本人具有親密或信賴關係者，否則實無任意將開戶印
    章交由他人隨意請領空白支票簽發之理，況該等空白支票如
    落入不明人士手中，極易被利用為與財產犯罪有關之犯罪工
    具，此為吾人依一般生活認知所易於體察之常識，則一般人
    本於生活經驗及認識，在客觀上當可預見完全不相識或不甚
    熟識之人要求提供空白支票供其使用之行徑，往往與利用該
    空白支票進行詐騙或其他財產犯罪有密切關連，是被告甲○○對於販賣空白支票顯有幫助他人詐欺一節，應係具有不確
    定之故意，亦堪認定。罪證明確，被告甲○○犯行，洵堪認
    定。
二、訊據被告丁○○固坦承於90年10月間，連續向合作金庫銀行
    復旦分行、華南商業銀行南勢角分行、臺中商業銀行松山分
    行、復華銀行永和分行、萬通商業銀行松山分行申請開立帳
    號000000000、000000000、000000000、000000000、000000
    000號支票存款帳戶，並先後於申請後，將之交與「陳坤勇
    」使用，及以其名義簽發之支票共計退票524張，金額高達
    000000000元之事實，惟矢口否認有何幫助常業詐欺之犯行
    ，辯稱：當初其是看到報載代辦信用卡的分類廣告與「林代
    書」聯絡，經「林代書」介紹認識「陳坤勇」，「林代書」
    表示「陳坤勇」想要開公司做生意，但因信用不佳無法開戶
    ，所以找其出名開公司，資本由「陳坤勇」負責，其可按月
    支領薪資3萬5千元，其覺得條件不錯，故同意出名擔任「輝
    旻實業有限公司」之負責人，公司是在做香水、芳香劑的，
    剛開始營業的前幾個月都很正常，支票也都有兌現，後來約
    6、7個月後，其接到銀行通知票款沒有軋入的電話才發現公
    司有問題，這時伊已經聯絡不到「林代書」及「陳坤勇」，
    其並沒有詐欺的意思云云。經查：
  (一)被告丁○○確有於90年10月間，連續向合作金庫銀行復旦分
    行、華南商業銀行南勢角分行、臺中商業銀行松山分行、復
    華銀行永和分行、萬通商業銀行松山分行申請開立帳號0000
    00000、000000000、000000000、000000000、000000000號
    支票存款帳戶，並先後於申請後，將之交與「陳坤勇」使用
    ，及以其名義簽發之支票，自91年3月18日起至91年10月31
    日止，共計退票524張，金額高達一億零三百六十四萬四千
    八百二十一元之情，業經被告於本院審理中坦承不諱，並有
    如附表所示之支票及退票理由單影本各1紙、合作金庫銀行
    復旦分行93年10月13日合金復旦字第093000513號函附之支
    票存款帳戶開戶資料1份及法務部票據信用資訊連結作業查
    詢明細表、退票紀錄各1份在卷可參。
  (二)被告丁○○雖以前開情詞置辯；然目前金融機構對於開立支
    票存款帳戶所設之限制並非嚴格，「林代書」、「陳坤勇」
    等人既共同籌組公司，其本可使用自己之名義申請支票存款
    帳戶，實無借用他人支票存款帳戶之必要，遑論於短期間內
    前往不同金融行庫開設前開諸多支票存款帳戶；且支票乃支
    付工具，一旦簽發，發票人即需依票載文義負責，除非本人
    或與本人具有親密或信賴關係者，否則實無任意將開戶印章
    交由他人隨意請領空白支票簽發之理；輔以被告丁○○於本
    院調查時曾供稱：去公司上班時有時候會幫忙接電話，但其
    不會與客戶進行交談，都把電話轉給「陳坤勇」他們接聽云
    云（本院卷第53頁），其於原審亦自承其去上班之輝旻實業
    有限公司僅有包含其本人及「陳坤勇」、會計在內之員工3
    名，其在公司任職4個月期間僅送過6、7次貨，每次貨品價
    值約3萬元，公司結束後亦僅餘4、5萬元之貨物等情（參見
    原審94年3月3日審判筆錄，原審卷第375頁、第377頁），足
    見輝旻實業有限公司之規模甚小，往來交易之數額亦微，被
    告竟申請多達5個支票存款帳戶供「陳坤勇」使用，退票金
    額更高達1億餘元，此等金額顯與輝旻實業有限公司之規模
    不符，被告丁○○面對此種顯不合理之情況，豈有絲毫未加
    懷疑之理；況該等空白支票如落入不明人士手中，極易被利
    用為與財產犯罪有關之犯罪工具，此為吾人依一般生活認知
    所易於體察之常識，則一般人本於生活經驗及認識，在客觀
    上當可預見完全不相識或不甚熟識之人要求提供空白支票供
    其使用之行徑，往往與利用該空白支票進行詐騙或其他財產
    犯罪有密切關連，是被告丁○○對於販賣空白支票顯有幫助
    他人詐欺一節，應係具有不確定之故意，洵堪認定。
  (三)按，刑法上所謂「常業」，係指反覆以同種類行為為目的之
    社會活動之職業性犯罪而言，至於犯罪所得之多寡，是否恃
    此犯罪為唯一之謀生職業，則非所問，縱令兼有其他職業，
    仍無礙於常業犯罪之成立，已如前述。以被告丁○○名義簽
    發之支票，自91年3月18日起至91年10月31日止，共計退票
    524張，金額高達000000000元一情，有法務部票據信用資訊
    連結作業查詢明細表、退票紀錄各1份在卷可參，而「林代
    書」、「陳坤勇」共組之詐欺集團，乃係以用空頭支票支付
    貨款之方式詐騙貨物，再將之轉售圖利，足徵「林代書」、
    「陳坤勇」共組之詐欺集團係反覆從事以詐欺為目的之犯罪
    ，並均恃此等收入為生，自屬詐欺之常業犯。
  (四)綜上所述，本件事證明確，被告丁○○犯行，已堪認定。至
    被告丁○○另聲請傳訊「林代書」、「陳坤勇」部分，被告
    丁○○並無法提出「林代書」之真實年籍姓名、地址以供本
    院傳訊，其所稱「陳坤勇」之人，經原審另案審理之法官提
    供姓名為「陳坤勇」者之口卡供被告指認，亦均非被告所指
    「陳坤勇」之人，已經被告自陳在卷，是「陳坤勇」是否為
    該人之真實姓名已非無疑，被告丁○○復未能提供任何「陳
    坤勇」之資料供本院查詢，且查被告丁○○本件犯罪事證已
    臻明確，亦無再傳訊「林代書」、「陳坤勇」之必要，本院
    爰均不予以傳訊，附此敘明。
三、茲查被告甲○○於本院訊問時供稱：於犯案之初當時擔任保
    全員，被告丁○○則供稱擔任水泥工云云（本院卷第55頁）
    。經查被告甲○○基於幫助他人犯罪之不確定故意，出售空
    白支票供真實年籍姓名不詳綽號「張先生」、「陳先生」等
    人共組之詐欺集團使用；被告丁○○基於幫助他人犯罪之不
    確定故意，出售空白支票供真實年籍姓名不詳綽號「林代書
    」、「陳坤勇」共組之詐欺集團使用；業如前載，核其等所
    為，均應係犯刑法第30條第1項、第340條之幫助常業詐欺罪
    。原聲請簡易判決處刑書證據並所犯法條雖記載被告係犯刑
    法第30條第1項、第339條第1項之幫助詐欺取財罪，惟其犯
    罪事實已清楚記載被告甲○○、丁○○分別係基於幫助常業
    詐欺之犯意，公訴人並已當庭更正其起訴法條為刑法第30條
    第1項、第340條之幫助常業詐欺罪，附此敘明。又被告甲○○、丁○○先後多次幫助常業詐欺犯行，時間緊接，所幫助
    之犯罪構成要件相同，顯皆係基於概括犯意為之，均為連續
    犯，均應依刑法第56條之規定論以一罪，並分別加重其刑。
    再被告甲○○、丁○○係基於幫助之意思，參與常業詐欺犯
    罪構成要件以外之行為，均為幫助犯，應分別依刑法第30條
    第2項之規定減輕其刑。被告甲○○、丁○○同時有刑之加
    重減輕事由，分別應依刑法第71條第1項之規定先加後減之
    。
四、原審經詳查後，為上開詳同之認定，並分別審酌被告甲○○
    、丁○○二人均因貪圖一己私利，提供空白支票供詐騙集團
    成員使用，助長詐騙集團財產犯罪之風氣，且其中被告甲○○部分共計退票864張，退票金額高達一億九千四百二十五
    萬五千三百九十六元，被告丁○○部分共計退票524張，退
    票金額高達一億零三百六十四萬四千八百二十一元始查悉，
    均嚴重影響社會經濟活動，造成被害人莫大之損失，惡性非
    輕，惟念其等個人所得之財物均不多等一切情狀，分別量處
    被告甲○○部分有期徒刑二年六月、被告丁○○部分有期徒
    刑一年八月，以示懲儆。又被告二人犯罪所得，均業經花費
    完盡，已經被告二人陳明在卷，原審因而未併予諭知沒收之
    。經核原審上開認事用法，洵無違誤，量刑亦屬妥適，被告
    丁○○上訴否認犯罪，並指陳原審量刑過重，被告甲○○上
    訴指摘原審量刑過重，均無理由，應予駁回。
五、據上論斷，應依刑事訴訟法第368條，判決如主文。
本案經檢察官姜貴昌到庭執行職務。
中　　華　　民　　國　　94　　年　　9　　月　　20　　日
　　　　　　　　　刑事第十二庭  審判長法　官　李文成
　　　　　　　　　　　　　　　　　　  法　官　王復生
　　　　　　　　　　　　　　　　　　  法　官　周盈文
以上正本證明與原本無異。
如不服本判決，應於收受送達後十日內向本院提出上訴書狀，其
未敘述上訴之理由者並得於提起上訴後十日內向本院補提理由書
（均須按他造當事人之人數附繕本）。
                                      書記官　余姿慧
中　　華　　民　　國　　94　　年　　9　　月　　20　　日
附錄：本案論罪科刑法條全文
中華民國刑法第340條：
以犯第339 條之罪為常業者，處一年以上七年以下有期徒刑，得
併科五萬元以下罰金。
附表一：
┌───┬────┬─────────┬────────┬─────┬─────┬──────┐
│編號  │發票人  │付款人            │帳號            │發票日    │票面金額  │票號        │
├───┼────┼─────────┼────────┼─────┼─────┼──────┤
│1     │甲○○  │上海商業儲蓄銀行蘆│000000000       │90年12月30│587000    │LCA455393   │
│      │        │洲分行            │                │日        │          │            │
├───┼────┼─────────┼────────┼─────┼─────┼──────┤
│2     │甲○○  │上海商業儲蓄銀行蘆│000000000       │91年1 月31│622000    │LCA466394   │
│      │        │洲分行            │                │日        │          │            │
├───┼────┼─────────┼────────┼─────┼─────┼──────┤
│3     │登和實業│安泰商業銀行新莊分│000000000000    │91年2 月28│570000    │0000000     │
│      │有限公司│行                │                │日        │          │            │
│      │（負責人│                  │                │          │          │            │
│      │：甲○○│                  │                │          │          │            │
│      │）      │                  │                │          │          │            │
├───┼────┼─────────┼────────┼─────┼─────┼──────┤
│4     │登和實業│安泰商業銀行新莊分│000000000000    │91年2 月28│760000    │0000000     │
│      │有限公司│行                │                │日        │          │            │
│      │（負責人│                  │                │          │          │            │
│      │：甲○○│                  │                │          │          │            │
│      │）      │                  │                │          │          │            │
└───┴────┴─────────┴────────┴─────┴─────┴──────┘
附表二：
┌───┬────┬─────────┬────────┬─────┬─────┬──────┐
│編號  │發票人  │付款人            │帳號            │發票日    │票面金額  │票號        │
├───┼────┼─────────┼────────┼─────┼─────┼──────┤
│1     │丁○○  │合作金庫銀行復旦分│000000000       │91年4 月25│192000    │GP0000000   │
│      │        │行                │                │日        │          │            │
└───┴────┴─────────┴────────┴─────┴─────┴──────┘
